【裁判字號】    98,簡上,130
【裁判日期】    990401
【裁判案由】    損害賠償
【裁判全文】
臺灣彰化地方法院民事判決  98年度簡上字第130號
上  訴  人  乙○○
被 上訴 人  甲○○
上列當事人間請求損害賠償事件，上訴人對於民國98年9月8日本
院員林簡易庭98年度員簡字第16號第一審判決提起上訴，本院於
民國99年3月18日言詞辯論終結，判決如下：
    主      文
原判決關於駁回上訴人後開第二項之訴及訴訟費用之裁判均廢棄
。
上開廢棄部分，被上訴人應就新臺幣伍萬參仟柒佰伍拾參元之本
金，再給付自民國九十五年十二月二十一日起至民國九十七年十
二月十一日止，按週年利率百分之五計算之利息。
上訴人其餘上訴駁回。
第一審（除確定部分外）及第二審訴訟費用，由上訴人負擔五分
之四，餘由被上訴人負擔。
    事實及理由
一、上訴人起訴主張：被上訴人與其係兄弟，詎被上訴人於其等
    之父陳輝煌死亡翌日即民國95年12月21日，擅自持陳輝煌之
    印鑑章前往彰化縣溪湖鎮農會，偽造取款憑條及陳輝煌之簽
    名，並蓋用陳輝煌之印鑑章，盜領陳輝煌於該農會帳戶內之
    存款新臺幣（下同）250,000元，被上訴人之犯行經臺灣彰
    化地方法院檢察署檢察官聲請簡易判決處刑，並經本院97年
    度員簡字第661號、本院97年度簡上字第299號刑事判決，認
    定被告犯行使偽造文書罪確定。因被上訴人擅自領取前揭已
    屬陳輝煌遺產而為全體繼承人公同共有之款項，致上訴人及
    其他公同共有人受有損害，被上訴人自應負侵權行為損害賠
    償回復原狀責任，爰依侵權行為法律關係，請求被上訴人將
    不法取得之250,000元金錢加計自95年12月20日起之利息，
    返還上訴人及其他公同共有人。又本件為侵權行為損害賠償
    ，與被上訴人辯稱所支付之喪葬費用無關，蓋被上訴人盜領
    250,000元犯行終結時，尚無應支付之任何喪葬費用，故兩
    者無從發生邏輯上因果連結關係，且被上訴人將250,000元
    與其私有款項並喪葬禮金混雜使用，已無從識別該250,000
    元之確切流向。再者，本件損害賠償請求，與被上訴人辯稱
    支付之喪葬費用亦無民法第216條之1所定「基於同一原因事
    實受有損害並受有利益」之情形，被上訴人自不得於本件主
    張扣除喪葬費用等語。原審為上訴人部分勝訴之判決，判令
    被上訴人應給付上訴人及其他公同共有人53,753元，及自97
    年12月12日起至清償日止，按週年利率5％計算之利息，並
    依職權為假執行之宣告，另駁回上訴人其餘請求。上訴人對
    原審判決提起上訴，並聲明：(一)原判決廢棄；(二)被上訴人應
    給付上訴人及其他公同共有人250,000元，及自95年12月20
    日起至清償日止，按週年利率5％計算之利息。
二、被上訴人則以：其父陳輝煌猝死後，其為辦理陳輝煌喪葬事
    宜，乃自陳輝煌帳戶內提領存款250,000元，連同之前陳輝
    煌於95年11月24日託其領出之存款500,000元合併作為公基
    金，以備喪葬費用之需。嗣至告別式為止，喪禮費用計582,
    596元（分別為墓地工程：172,200元，棺木喪服毛巾等用品
    ：126,000元，陣頭69,200元，喪禮會場布置：43,000元，
    零用金：35,000元，出殯辦桌：34,800元，手尾錢及紅包：
    29,100元，貢品金紙：22,067元，誦經及道教儀式：18,200
    元，總務阿丁紅包：10,000元，冰櫃租金：6,900元，庫錢6
    ,650元，雜支9,479元），均自前揭公基金支出，另被上訴
    人亦支出房屋稅25,221元、地價稅7,359元、退租房客押金
    24,500元、週年忌費用9,605元、雜支7,531元，並於97年6
    月30日匯回陳輝煌農會帳戶50,030元，合計上開公基金已用
    於喪禮費用及其他公支出共706,842元，剩餘金額連同奠儀
    47,200元計90,358元尚由被上訴人代管中。被上訴人因遵從
    父親陳輝煌生前意願，採用土葬方式安葬，未外包給葬儀社
    ，故各項開支均以逐筆實報實銷作帳。且服喪期間之祭拜儀
    式、供品採買、費用支出、工作分配、排班守夜等事情，所
    有繼承人皆全程參與，相當清楚，上訴人當時並無任何異議
    ，更推薦向其舊識楊長壽先生購買棺木等物，喪禮終究圓滿
    結束。被上訴人於告別式結束後便將所有支出明細及收據影
    印給上訴人及訴外人即其弟陳維隆。不料上訴人事後竟以陳
    輝煌生前贈與不公為由，拒絕繼承人分割繼承遺產，又對被
    上訴人提出偽造私文書之告訴。然而，陳輝煌之遺產既已由
    包括上訴人在內之全體繼承人共同繼承，上訴人就陳輝煌之
    喪葬費、生前之小額債務、生前收取房客之押金、房屋稅及
    地價稅本有義務共同負擔，故該等支出應自遺產內扣除等語
    ，資為抗辯。被上訴人對原審判決其敗訴部分並未聲明不服
    ，並於本院聲明：上訴駁回。
三、查兩造為兄弟，被上訴人於兩造之父陳輝煌死亡之翌日即95
    年12月21日，擅自持陳輝煌之印鑑章前往彰化縣溪湖鎮農會
    ，偽造取款憑條及陳輝煌之簽名，並蓋用陳輝煌之印鑑章，
    盜領陳輝煌於該農會帳戶內之存款250,000元，案經臺灣彰
    化地方法院檢察署檢察官以97年度偵字第5022號聲請簡易判
    決處刑，並經本院97年度員簡字第661號、本院97年度簡上
    字第299號刑事判決，認定被告犯行使偽造文書罪，判處有
    期徒刑2月，減為有期徒刑1月，緩刑2年確定在案等情，有
    戶籍謄本、繼承系統表、取款憑條及上開聲請簡易判決處刑
    書及刑事判決等件在卷可考（參原審卷(一)第15至20頁、第27
    至31頁），並有臺灣彰化地方法院檢察署97年偵字第5022號
    偵查卷附卷可考，且為兩造所不爭執，堪信為真實。
四、上訴人主張被上訴人於其等之父陳輝煌死亡後，盜領陳輝煌
    於彰化縣溪湖鎮農會帳戶內之存款250,000元，侵害上訴人
    及其他公同共有人之權利，致上訴人及其他公同共有人受損
    害，上訴人應負侵權行為損害賠償責任，給付上訴人及其他
    公同共有人250,000元等情，為被上訴人所否認，並以前揭
    情詞置辯。茲就兩造爭執析述如下：
（一）按因故意或過失不法侵害他人之權利者，應負損害賠償責
      任，民法第184條第1項前段定有明文。次按各共有人對於
      第三人，得就共有物之全部為本於所有權之請求；但回復
      共有物之請求，僅得為共有人全體之利益為之；又此規定
      於公同共有準用之，民法第821條、第828條第2項定有明
      文。本件上訴人主張被上訴人於其等之父陳輝煌死亡翌日
      即95年12月21日擅自提領陳輝煌之存款250,000元，而侵
      害其與其他公同共有人權利，請求被上訴人向上訴人及其
      他公同共有人給付等語，查兩造之父陳輝煌之繼承人除兩
      造外尚有訴外人陳維隆、陳惠端之事實，有繼承系統表及
      戶籍謄本在卷可憑（參原審卷(一)第27至31頁），而繼承人
      有數人時，在分割遺產前各繼承人對於遺產全部為公同共
      有，民法第1151條第1項定有明文，則繼承人並未協議分
      割遺產前，陳輝煌上開屬於遺產之存款應屬繼承人全體公
      同共有，被上訴人竟以行使偽造文書之方式提領其父遺產
      即存款250,000元，自係侵害上訴人及其他公同共有人權
      利，而應負損害賠償責任，是以上訴人依侵權行為之法律
      關係，請求被上訴人賠償損害，並向上訴人及其他公同共
      有人為給付，要屬於法有據。
（二）另按被繼承人之喪葬費用，既為完畢被繼承人之後事所不
      可缺，是以喪葬費用應解釋為繼承費用，依民法第1150條
      規定，由遺產中支付之。蓋關於遺產管理、分割及執行遺
      囑之費用，由遺產中支付之，民法第1150條第1項定有明
      文，依該規定之意旨，乃因繼承開始時，繼承財產即移轉
      於繼承人，是以繼承開始後，關於繼承財產之費用，包括
      遺產管理、遺產分割及執行遺囑之費用，原有共益費用之
      性質，不僅為繼承人個人之利益，且繼承債權人、受遺贈
      人、遺產酌給請求權人以及其他利害關係人亦受利益，故
      規定此等費用應由遺產中支付之，參酌遺產及贈與稅法第
      17條規定被繼承人之喪葬費用由繼承財產中扣除，則喪葬
      費用應解為繼承費用，依民法第1150條規定，由遺產中支
      付之。是本件被上訴人辯稱其為被繼承人陳輝煌所支出之
      費用，如經認確屬喪葬費用，自得由遺產中扣除。
（三）查被上訴人主張支出之喪葬費用，其中墓地工程172,20
      0元：有估價單1紙、送貨單2紙及收據3紙在卷可考（參原
      審卷(一)第126至131頁），並經證人陳維隆、江國華證述明
      確（參原審卷(二)第6頁及反面、第27頁）。上訴人雖稱墓
      地水泥費用6,800元及墓區工程施工費用中之20,000元係
      其支出等語。然證人陳維隆已證稱墓地工程之費用係被上
      訴人支出，墓區工程乃其等兄弟包括上訴人同意找人來施
      工，而墓地水泥費用6,800元雖先由原告支付，但後來上
      訴人再向被上訴人請款等語在卷（參原審卷(二)第6至7頁）
      ，參以上開估價單、送貨單及收據均在被上訴人持有中，
      足認上訴人主張墓地工程172,200元由其支出，確屬有據
      ；棺木喪服毛巾等用品126,000元：有估價單2紙及收據
      7紙存卷足查（參原審卷(一)第132至138頁），並經證人楊
      振中證稱：兩造父親辦喪事時，有販賣棺木，並有抬棺木
      、跑靈車，且代替兩造購買草鞋、毛巾等物，收據確係其
      順天公司所開立等語（參原審卷(二)第71頁至72頁、第83頁
      及反面）及楊長壽結證：其出具之收據係替喪家購買物品
      、棺木等語無訛（參原審卷(二)第83頁及反面），足堪認定
      ；陣頭費用（包括抬棺、道士、義警等）69,200元、喪
      禮會場布置43,000元、總務阿丁紅包10,000元、冰櫃租金
      6,900元、雜支即庫車租金及三牲回禮2,400元等費用之支
      出：有收據附卷可憑（參原審卷(一)第139頁、第141頁），
      並經證人阿丁即陳添宏到庭結證：該註記69,200元、帆布
      ＋牌樓12,000元、靈堂＋紙厝31,000元之收據均係其簽收
      ，被上訴人有包10,000元紅包予伊，因伊有協助處理後事
      ，帆布、牌樓12,000元是被上訴人交付予伊，庫車租金、
      三牲回禮2,400元也是向被上訴人請款。陣頭都是伊所請
      ，向被上訴人報價後，再由被上訴人包紅包後，由伊轉交
      給陣頭等人，除紅包之外之費用，都是伊請人來，再向喪
      家請款支付。冰庫是伊叫來的，費用6,900元，再由伊向
      喪家請款支付等語明確（參原審卷(二)第27頁反面），亦堪
      認定；出殯辦桌34,800元：有收據1紙可考（參原審卷
      (一)第69頁），並經證人楊其騰到庭結證：該34,800元收據
      確係其書寫，錢是向被上訴人收取等語屬實（參原審卷(二)
      第28頁），足以採信；手尾錢及紅包24,100元：其中手
      尾錢14,000元部分，證人陳惠端及陳維隆均證稱係由被上
      訴人支付，陳維隆並證稱其有收到手尾錢1,000多元，且
      每個人應該都有收到等語（參原審卷(二)第5頁、第28頁反
      面），而上訴人亦自承其有收到手尾錢約1千元，其妻亦
      有收到1千元手尾錢等語（參原審卷(二)第29頁），是被上
      訴人有支出手尾錢14,000元應堪認定。至三子及長孫紅包
      各600元計2,400元部分，亦據證人陳惠端及陳維隆證述紅
      包係被上訴人支付等語（參原審卷(二)第5頁、第29頁），
      然因上訴人稱其未收到紅包，故應認被上訴人此部分支出
      之紅包金額僅有1,800元。又入殮紅包2,400元、入殮道士
      紅包600元、棺木封釘紅包600元、取經道士紅包700元、
      娘家看房紅包2,400元部分，業據證人黃何雅云結證稱：
      兩造父親過世時其代辦誦經、地理師等事宜，入殮時被上
      訴人有包給土公紅包2個，一般都是1,200元，也有包給道
      士紅包，可分入殮、擔經道士，都有包紅包，且其亦有告
      知被上訴人出殯時由太太娘家看顧房子，需包紅包等語，
      亦堪認確有此部分紅包之支出。另德利紅包1,600元部分
      ，業據證人陳德利證稱：兩造之父喪葬期間伊有幫忙做事
      ，喪家有包1個紅包給伊等語，亦堪認有1,600元紅包之
       支出。從而，此部分被上訴人支出之金額為24,100元（
      14,000＋1,800＋2,400＋600＋600＋700＋2,400＋1,600
      ＝24,100）；貢品金紙7,064元：其中頭七牲禮2,000元
      及法事貢品4,200元，有收據5紙為證（參原審卷(一)第146
      頁、第155頁），並經證人黃振剛及黃何雅云證述該等收
      據所載內容係其代辦等語屬實（參原審卷(二)第28頁、第44
      頁反面至45頁），另金紙864元（264元＋600元），有收
      據2紙可稽（參原審卷(一)第156頁），並經證人阿丁即陳添
      宏結證係其簽收等語無訛（參原審卷(二)第27頁反面），足
      信為真；誦經及道教儀式16,200元：其中地理師紅包2,
      600元、引魂紅包3,000元、安靈洗淨紅包600元、誦腳尾
      經4,500元、頭七誦經4,500元及取經紅包1,000元部分，
      業據證人黃何雅云證稱地理師、引魂、安靈、洗淨、取經
      等紅包都是家屬所包，至於誦腳尾經、頭七誦經每個人金
      額是1,500元費用，共有3個人等語在卷（參原審卷(二)第45
      頁），證人陳維隆亦證稱誦經及道教儀式之費用係由被上
      訴人支出等語明確（參原審卷(二)第5頁），自堪信被上訴
      人有支出上述金額。故被上訴人支出之誦經及道教儀式金
      額即為16,200元（2,600＋3,000＋600＋4,500＋4,500＋1
      ,000＝16,200）。
（四）以上被上訴人支出之喪葬費用合計為511,864元（172,200
      ＋126,000＋69,200＋43,000＋10,000＋6,900＋2,400＋3
      4,800＋24,100＋7,064＋16,200＝511,864）。此等費用
      合乎喪葬禮俗，且金額低於遺產及贈與稅法第17條第1項
      第10款所定以1,000,000元計算之喪葬費用，核均屬必要
      之喪葬費用。又被上訴人既稱其曾受陳輝煌之託，於陳輝
      煌生前自陳輝煌帳戶提領存款500,000元，復為辦理陳輝
      煌後事，而於陳輝煌死亡後自陳輝煌帳戶提領存款250,00
      0元，而該等總計750,000元之存款於陳輝煌死亡後均屬遺
      產，衡情被上訴人當無任自其父陳輝煌帳戶所提領之750,
      000元閒置，而以自已之私款支付喪葬費用之理。是以被
      上訴人辯稱其係以提領之其父陳輝煌750,000元存款支付
      其父陳輝煌之喪葬費用，堪以採認。又被上訴人已於97年
      6月30日將250,000元存款中之50,000元匯回陳輝煌農會帳
      戶，此有匯款回條聯附卷可考（參原審卷(一)第90頁），且
      被上訴人復稱其將所餘200,000元連同之前提領之500,000
      元存款總計700,000元合併作為公基金，以支付喪葬費用
      ，因無從識別上開被上訴人支出之511,864元喪葬費用中
      何部分係自200,000元或500,000元中支出，故本院認喪葬
      費用511,864元即應按比例以決定自200,000元中、500,00
      0元中支出之金額。據此計算，自被上訴人提領之前述200
      ,000元存款中所支出之喪葬費用金額即為146,247元（511
      ,864×20/70＝146,247，元以下4捨5入）。準此，被上訴
      人於其父陳輝煌死亡後自陳輝煌帳戶提領之存款，雖係被
      繼承人之遺產而屬於全體繼承人公同共有，惟被繼承人之
      喪葬費用本應由遺產負擔，而被上訴人提領之250,000元
      後扣除已匯回陳輝煌帳戶之50,000元，其中既有146,247
      用以支付被繼承人之喪葬費用，揆諸前揭說明，即難認該
      部分已造成上訴人及其他公同共有人之損害，是被上訴人
      應負侵權行為損害賠償責任而需賠償之金額為53,753元（
      200,000﹣146,247＝53,753）。
五、按因回復原狀而應給付金錢者，自損害發生時起，加給利息
    ，民法第213條第2項定有明文。經查，本件被上訴人擅自領
    取被繼承人陳輝煌帳戶內之存款250,000元，經扣除被上訴
    人已匯回之50,000元及其用以支出應由遺產負擔之喪葬費用
    146,247後，應負返還53,753元之責任，已如前述，揆諸前
    開法條規定，自應加計自侵權行為時即於95年12月21日領取
    存款時起之利息。從而，上訴人依據侵權行為之法律關係，
    請求被上訴人返還53,753元及自95年12月21日起至清償日止
    ，按週年利率5％計算之利息，為有理由，應予准許；逾此
    部分之請求，為無理由，應予駁回。原審就上開應予准許部
    分，僅命被上訴人給付53,753元，及自97年12月12日起至清
    償日止，按週年利率5％計算之利息，自有未洽。上訴意旨
    就此部分指摘原判決不當，求予廢棄改判，為有理由。至於
    上開不應准許部分，原審為上訴人敗訴之判決，理由雖與本
    院認定理由雖稍有不同，惟結論尚無二致，上訴意旨就此部
    分指摘原判決不當，求予廢棄改判，為無理由，應駁回其上
    訴。
六、本件事證已臻明確，兩造其餘之攻擊防禦方法及所提證據，
    經審酌後認均無礙判決之結果，爰不予一一論述。
七、據上論結，本件上訴為一部有理由，一部無理由。依民事訴
    訟法第436條之1第3項、第450條、第449條、第79條，判決
    如主文。
中    華    民    國    99    年    4     月    1     日
                  民事第三庭  審判長法  官  羅培昌
                                    法  官  林秉暉
                                    法  官  尚安雅
以上正本係照原本作成。
本件不得再上訴。
中    華    民    國    99    年    4     月     2    日
                                    書記官  陳文俊

司法院資訊處製作；財團法人民間司法改革基金會備份。
